【裁判字號】    97,上訴,1277
【裁判日期】    970529
【裁判案由】    妨害自由
【裁判全文】
臺灣高等法院刑事判決                97年度上訴字第1277號
上  訴  人  臺灣板橋地方法院檢察署檢察官
被      告  丁○○
選任辯護人  莫詒文律師
            李艾倫律師
被      告  乙○○
            丙○○
上列上訴人因被告妨害自由案件，不服臺灣板橋地方法院96年度
訴字第3696號，中華民國97年1月24日第一審判決（起訴案號：
臺灣板橋地方法院檢察署96年度偵字第15923號），提起上訴，
本院判決如下：
    主  文
上訴駁回。
    理  由
一、公訴意旨略以：被告丁○○曾因妨害自由案件，經判處有期
    徒刑5月確定，於民國94年12月21日執行完畢，因其為甲○○承攬工程之下包，雙方就工程尾款有所爭執，被告丁○○
    乃先於96年7月6月晚間7時許，在臺北縣新莊市○○路7號甲○○住處騎樓下，見甲○○著內衣與短褲下樓倒垃圾之際，
    即藉故邀同甲○○赴臺北縣新莊市○○街76號「85度C」咖
    啡店洽談，甲○○不疑有他一同前往，席間被告丁○○竟與
    被告乙○○及丙○○共同基於剝奪人行動自由之故意，於同
    日晚間7時30分許，以電話召集乙○○與丙○○到上揭咖啡
    廳，無視甲○○要求先行回家更換衣物之意思，3人挾持甲○○先登上被告乙○○所駕駛之3.5噸貨車並將車駛往臺北
    縣新莊市○○街思賢國小前改乘車號3567-NR之休旅車後，
    被告丁○○、乙○○與丙○○3人再將甲○○帶往臺南縣北
    門鄉玉港村灰港129之32號3樓。再於翌（7）日上午將甲○○帶往臺南縣將軍溪附近承攬工地，要求工程業主先支付
    履約保證金未果，復又施強暴脅迫使甲○○簽署將對光盛營
    造股份有限公司保留款新臺幣（下同）1,224,079元之請求
    權，讓渡予丁○○之讓渡書，行此無義務之事，並再回前揭
    灰港址，持續以上揭不法方式剝奪甲○○之行動自由，迨
    同年月7日下午，甲○○趁丁○○等3人午休之際，撥打電話
    向前妻黃淑玲求救，始為警循線救出，因認被告所為涉犯刑
    法第302條第1項非法剝奪人行動自由罪、第304條強制罪等
    罪嫌云云。
二、按犯罪事實應依證據認定之，無證據不得認定其犯罪事實；
    不能證明被告犯罪者，應諭知無罪之判決，刑事訟訴法第
    154條第2項、第301條第1項分別定有明文。又認定犯罪事實
    須憑證據，為刑事訴訟法所明定，故被告犯罪嫌疑，經審理
    事實之法院，以盡其調查職責，仍不能發現確實之證據足資
    證明時，自應依法為無罪判決。且事實之認定，應憑證據，
    如未能發現相當證據，或證據不足以證明，自不能以推測或
    擬制之方法，以為裁判基礎。（最高法院20年上字第893號
    、40年台上字第86號判例參照）。再者，告訴人之告訴，係
    以使被告受刑事訴追為目的，是其陳述是否與事實相符，仍
    應調查其他證據以資審認（最高法院52年台上字第1300號判
    例參照）。
三、公訴人認被告丁○○、乙○○、丙○○涉有妨害自由等罪嫌
    ，無非係以證人即告訴人甲○○於警詢時及偵查中之指述、
    被告丁○○、乙○○、丙○○之供述、證人黃淑玲於偵查中
    之證述、上揭85度C咖啡店於案發之際現場監視器翻拍照片6
    張、臺南縣北門鄉灰港129之32號現場照片6張及扣案之讓
    渡書1紙等為其主要論據。
四、訊據被告丁○○、乙○○、丙○○均堅決否認有上揭之犯行
    ，被告丁○○辯稱：我在樓下見到甲○○，他也知道我的來
    意，他主動表示到85度C談有關保留款之事，我請乙○○跟
    他核對詳細的金額，乙○○和光盛營造有聯絡，說明天他們
    主管會到工務所，我們當下就和甲○○商量，連夜趕下去處
    理這件事，我沒有強迫他去台南，他是自願跟我們去的，若
    他不願跟我們去，自始至終都有其他第三人在場，可以求救
    及逃跑，過程中他都沒有要求回家換衣服。我們南下當天，
    乙○○到台南後有事無法回來台北，而我右眼是弱視，所以
    才請丙○○幫我開車，丙○○是我們公司的司機，長途都是
    他幫忙我們開車。我找乙○○是因他是我們公司職員，我和
    甲○○的案子，他比較了解細節，所以請他與甲○○核對保
    留款之金額等語；被告乙○○辯稱：從頭到尾都沒有人強迫
    甲○○，去台南途中，伊還問甲○○要不要打電話回家，他
    表示他離婚了，住在舅舅家，所以不用聯絡家人，去台南是
    因為工程在台南，當天渠等至台南住的房子是落地門，沒有
    上鎖，要出去把門打開就可以，不用撞破玻璃等語；被告丙○○則辯稱：伊沒有對甲○○施以強迫或控制其行動，丁○○與甲○○間的工程糾紛伊都沒有參與，伊是被告丁○○的
    員工，因為丁○○眼睛不好，當天是丁○○打電話找伊去幫
    他開車至台南等語。
五、經查：
(一)證據能力方面：
  (1)按「被告以外之人，於審判外之言詞或書面陳述，除法律有
    規定者外，不得作為證據，刑事訴訟法第159條第1項定有明
    文。本件告訴人甲○○、證人黃淑玲於警詢時之陳述，均係
    被告以外之人於審判外之陳述，屬傳聞證據，而被告丁○○
    之辯護人於本院準備程序時即對於上開證據表示無證據能力
    ，且與刑事訴訟法得例外取得證據能力之規定不符，依刑事
    訴訟法第159條第1項規定，該項證據方法亦應予排除，不得
    作為本案證明被告丁○○、乙○○、丙○○有罪之依據。至
    告訴人甲○○、證人黃淑玲於檢察官偵查中所為之證述，業
    經渠等具結在案，且檢察官亦無任何違法取供情事，其所為
    之證述顯係出於自由意志，可信性極高，復查無「顯有不可
    信之情況」，依刑事訴訟法第159條之1第2項規定，為傳聞
    證據之例外，有證據能力。是以被告丁○○之辯護人主張告
    訴人甲○○、證人黃淑玲於檢察官偵查中所為之證述，無證
    據能力，尚有誤會。
  (2)至其餘公訴人所引用之卷證資料，並無證據證明係公務員違
    背法定程序所取得，且被告三人及被告丁○○之辯護人於本
    院審理時均未爭執上開檢察官所提出卷證之證據能力，而上
    開卷證亦無刑事訴訟法第159條之4之顯有不可信之情況與不
    得作為證據之情形，從而，依刑事訴訟法第159條至159 條
    之5之規定，本件認定事實所引用之上開卷證資料，均有證
    據能力。
(二)實體部分：
  (1)證人即告訴人甲○○於原審審理時證稱：伊於96年7月6日晚
    上7時左右在新莊市○○路要倒垃圾時遇到被告丁○○，他
    是伊在台南工地基礎工程的下包商，他說工地有工程款爭議
    要處理，伊說好。伊是自願跟他一起去85度C，後來被告乙○○跟丙○○也過來，被告丁○○說要立刻到台南工地去看
    ，伊說好去看沒有關係。當時談工程款時沒有爭執，去台南
    前伊說要回家穿衣服，再一起到台南，被告丁○○說要買給
    伊，伊說好，從85度C上車時及換車時伊都是自願上車，在
    檢察官訊問時伊的意思是忘記是誰扶在背上，不是勾著。到
    台南當天住在陳樹林家，伊跟被告丁○○、丙○○睡同一間
    ，伊睡在床上時是睡靠門的位置，伊有答應留在台南解決問
    題後才回家。到台南後隔天去工地，小姐開一張單子出來說
    錢還不能領，被告丁○○就說要等到星期一，伊說要打電話
    回家跟家人講一下，他們說可以。96年7月7日之讓渡書是保
    留款，是伊自己自願簽名，被告丁○○怕領不到，後來伊打
    電話回家告訴太太說要晚一點回去，星期二才回去，到台南
    光盛工地是找主任談，談的當時有主任、伊及被告三人，工
    地的人在工務所外走來走去，是在工務所的會議室談，也有
    跟業主之會計小姐談，工地主任請她開單子給伊，就是保固
    期的單子。從前一天晚上到碰到警察時止，被告等人沒有強
    押或脅迫伊，如果伊當時堅持要離開是可以的等語（見原審
    卷第80至89頁），且證人陳樹林於原審時證稱：被告等與甲○○都是我工地認識的朋友，他們於96年7月6日到我家借住
    ，甲○○到我家時沒有遭到綑綁或強押，住伊家期間，他們
    四人沒有言語或肢體上衝突，他們四人在伊家期間互動很正
    常，跟平常一樣。告訴人甲○○有跟伊說當天是要來台南玩
    ，伊家大門鎖上後從裡面打得開，伊只是關電動門而已，要
    出去打開電動門就好了，伊家的大門還有一道電動鐵捲門，
    這個門是晚上睡覺時才會關，平時不會關等語（見原審卷第
    75至79頁），足認告訴人係因工程款之問題而同意與被告三
    人一同至台南光盛營造之工地。況衡情被告等及告訴人於借
    住證人陳樹林家中時，告訴人並無遭到綑綁或強押，且可自
    由離去，且在台南光盛公司工地，尚有第三人在場，倘若告
    訴人有被強押控制行動自由之情形，當可隨時向他人求救，
    益見被告三人抗辯：係告訴人同意一同搭車至台南，並無剝
    奪告訴人行動自由等語，應係實在。至告訴人於檢察官偵查
    中固證稱：我當時沒有答應丁○○要去台南，是他說一定要
    去，但他沒有說不去會如何，我主要告的是，我人到台南後
    ，他們不讓我回家，當時業主拿單子說錢還不能領，他們要
    我星期一到業主公司拿這筆錢，我不要，他們不讓我離開，
    就一直跟著我，我去那裡他們就去那裡云云，但告訴人於當
    次檢察官偵訊時亦證稱：去咖啡店及台南都是我同意的等語
    ，前後不一，已有瑕疵可指，且告訴人於原審審理時，已就
    其為為何與被告一同至85度C咖啡商談及如何同意與被告等
    人一同至台南之原因詳予說明，顯與其於檢察官偵查中所泛
    稱未同意與被告一同去台南云云，更為明確詳實，自應以告
    訴人於原審審理時之證述較為可採。況衡情告訴人既已答應
    陪同被告等人前往台南處理工程保留款事宜，則在上開事宜
    處理完畢前，被告等人要求告訴人留下處理，亦與常情無違
    ，且告訴人停留在台南期間尚可自由行動，自不得僅憑告訴
    人上開有瑕疵之證述，即遽認被告三人確有非法剝奪告訴人
    之行動自由或強制告訴人行無義務之事。
  (2)證人黃淑玲於檢察官偵查中證稱：當天伊兒子沈威良一同與
    告訴人去倒垃圾，他上樓來只說告訴人和朋友走了，因為告
    訴人離家時穿著很簡單，才會在警詢時有說告訴人遭人強押
    等語（見偵卷第108頁），於原審審理時證稱：伊兒子說告
    訴人被朋友帶走，因其只穿汗杉短褲，手機皮包都沒有帶，
    直到翌日均未返家，伊覺得他跟人家有一些債務糾紛，可能
    會被人家押走，且7月7日下午，他打電話說他人在台南，問
    他跟誰在一起，他說朋友，問他何時回來，他說兩三天，語
    氣聽起來很緊張，通話時間很短，所以才報警處理。電話中
    告訴人並無要伊報警等語，足認告訴人甲○○於南下台南之
    翌日即96年7月7日打電話給其前妻即證人黃淑玲時，並未說
    明有遭被告等人強押之情形，或委請證人黃淑玲報警並搭救
    ，益見告訴人甲○○並無遭剝奪行動自由。至證人黃淑玲於
    原審偵審中固證稱：強押的部分係看錄影帶發現，其中一人
    用身體抱著告訴人才會在警詢時說告訴人遭人強押云云，但
    觀諸85度C咖啡店於案發之際現場監視器翻拍照片18張，告
    訴人或係與被告丁○○併肩行走交談，或係站立在櫃檯前，
    並無告訴人與被告三人拉扯或如證人黃淑玲所述友人用身體
    抱著告訴人之情節，有翻拍照片18幀在卷為憑（見偵卷第65
    至73頁），且證人黃淑玲於原審時亦證稱：係伊覺得不太正
    常云云，自難僅憑證人黃淑玲臆測之詞，即遽採為不利被告
    三人之認定。
  (3)至公訴人雖又提出臺南縣北門鄉灰港129之32號現場照片6
    張及扣案之讓渡書1紙，其中現場照片6張係警方至現場模擬
    案發當天被告與告訴人睡覺情形之照片，另讓渡書告訴人既
    係自願簽立，業如前述，足證被告等人亦無以強暴、脅迫使
    告訴人行無義務之事，則上開照片及扣案之讓渡書，亦不足
    為不利被告三人之認定。
  (4)此外，復查無其他積極證據，足資證明被告丁○○、乙○○
    、丙○○涉有公訴人所指之犯行，自屬不能證明被告三人犯
    罪。
四、原審因予諭知被告丁○○、乙○○、丙○○無罪之判決，經
    核尚無違誤。公訴人上訴意旨略以：案發時告訴人係下樓倒
    垃圾，僅身著內衣、短褲未帶錢包及行動電話，衡情告訴人
    若非遭被告三人強押，怎有不先回家換衣整理行李，或向家
    人交代去向，而與被告三人一同遠赴台南處理事情之可能，
    且若告訴人自願南下，則被告丁○○、乙○○又何須再請與
    本件工程完全無關之被告丙○○開車之理。況告訴人於原審
    時證稱：伊打電話回家時，被告三人正在睡午覺，陳樹林住
    處門是鎖著的，伊沒有鑰匙，如要強行離開，要打破玻璃才
    可以；證人黃淑玲於原審時證稱：告訴人不說一聲即音訊全
    無係很反常，他於96年7月7日下午打電話回來，語氣很緊張
    ，通話時間很短等語，證人即本案承辦員警陳世亮亦到庭證
    稱：告訴人被帶到派出所時，怕被告三人找麻煩，所以有告
    訴伊不要跟被告三人說他有講被告三人將他帶到台南等語，
    足見告訴人卻有遭被告三人剝奪行動自由，原判決遽認被告
    三人無罪，顯有偏頗云云，但查：（一）告訴人於原審時即
    明確證稱：去台南前伊說要回家穿衣服，再一起到台南，被
    告丁○○說要買給伊，伊說好等語，足認告訴人係因被告丁○○應允要買衣服給他，始未回家換衣服，且被告三人要求
    告訴人至台南辦理工程保留款之事宜，其油錢及相關費用被
    告三人並未要求告訴人出資，則告訴人自無攜帶錢包之必要
    ，是告訴人未攜帶錢包及手機，亦不足為奇。（二）被告三
    人與告訴人借住證人陳樹林住處住宿時，告訴人得自由進出
    ，業據證人陳樹林證述在卷，且證人黃淑玲認告訴人係遭被
    告三人強押係其臆測之詞等情，亦均如上述，公訴人執此爭
    辯，顯屬無據。（三）至證人即承辦本案之警員陳世亮於原
    審時證稱：告訴人有說叫伊不要跟對方講是對方帶他去台南
    等語，然告訴人於警詢時即陳稱係遭到被告三人強押至台南
    ，有警詢筆錄在卷為憑，則告訴人於本案查獲之初，告知警
    方係遭到被告三人強押至台南，亦與常情無違，而上開警詢
    筆錄係被告以外之人於審判外之陳述，屬傳聞證據，無證據
    能力，已如上述，則告訴人於審判外向警察所為之陳述，亦
    屬傳聞證據，無證據能力，公訴人執此爭辯，亦嫌率斷。公
    訴人執此指摘原判決不當，核無理由，應予駁回。
據上論斷，應依刑事訴訟法第368條，判決如主文。
本件經檢察官黃柏齡到庭執行職務。
中    華    民    國    97    年    5     月    29    日
                  刑事第十九庭  審判長法  官  黃金富
                                      法  官  洪昌宏
                                      法  官  魏新國
以上正本證明與原本無異。
檢察官如不服本判決應於收受送達後十日內向本院提出上訴書狀
，其未敘述上訴之理由者並得於提起上訴後十日內向本院補提理
由書（均須按他造當事人之人數附繕本）。
                                      書記官  陳玉珍
中    華    民    國    97    年    5     月    29    日


司法院資訊處製作；財團法人民間司法改革基金會備份。
